行　政　法　院　判　決　　　　　　　　　　　　　八十八年度判字第三八四一號
　　原　　　告　可可開發砂石股份有限公司
　　代　表　人　甲○○
　　被　　　告　宜蘭縣政府
右當事人間因採取土石事件，原告不服經濟部中華民國八十七年十一月四日經八七訴
字第八七六三五二五四號再訴願決定，提起行政訴訟。本院判決如左︰
　　主  文
原告之訴駁回。
　　事  實
緣原告於民國八十七年四月十日向被告申請採取宜蘭縣三星鄉○○○段破布烏小段二
七九－二五八地號附近蘭陽溪河川公地土石，經被告於八十七年四月二十四日八七府
建水字第四二九二四號函復：「貴公司申請本縣三星鄉○○○段破布烏小段二七九－
二五八地號附近蘭陽溪河川公地採取土石案，查該申請地點位於臺灣省政府八十六年
六月二十八日八六府水政字第一五七八○七號公告禁採範圍內，故所請本府歉難受理
。」原告不服，提起訴願、再訴願，均遭駁回，遂提起本訴。茲摘兩造訴辯意旨於
次：
原告起訴意旨略謂︰一、臺灣省政府八十六年六月二十八日八六府水政字第一五七八
○七號公告依據之一：臺灣省河川管理規則第四十七條，係：「管理機關應於河川治
理計畫目標下許可採取土石，並以穩定河床，不影響水流流向及疏濬河道為主，得視
河床地形變遷、通水斷面及其它因素，分段劃定若干可採區及禁採區，並公告之。」
規定。依其制定所謂：「及」係「連帶」之意，且「並」係「共同」之意，檢呈字典
請參照。故該公告應依其「法定方式」同時公告可採區及禁採區，惟該公告卻僅有「
禁採區」範圍，並無公告「可採區」範圍，顯然不依法定方式，按民法第七十三條：
「法律行為，不依法定方式者，無效。」規定，則臺灣省政府上揭僅禁採之公告，顯
然不依法定方式，故該公告本屬無效。二、又該公告依據之二：行政院訂頒「杜絕河
川砂石盜（濫）採行為改進方案」，因該方案並非「禁採」之規定，且亦非立法之法
律或法律授權之法令，按司法院釋字第三九○號解釋意旨：「行政機關本於行政權作
用，依據法律或法律授權，所發布之命令，應符合法律或法律授權之立法意旨及目的
，始具備合法性。又行政法欠缺法律授權之依據，對人民有不生法律上之效力。」殊
為明白。因該公告所依據之方案，不具合法性，故對人民不生法律上之效力，則臺灣
省政府八十六年六月二十八日公告將其作為禁採之依據，實屬無效。三、被告所依據
之臺灣省政府八十六年六月二十八日八六府建水字第一五七八○七號公告所依據之第
一項及第二項皆未符合法定方式作用，按民法第七十三條：「法律行為，不依法定方
式者，無效。」之規定，故該公告從屬無效。則被告豈可引用無效之公告作為處分依
據，實屬不當。四、茲原告依據臺灣省政府七十七年二月三日七七府建水字第一四四
九五○號公告：「蘭陽溪、羅東溪採石計畫」之公告事項第三款：「可採範圍」、第
六款：「本公告事項，自公告日起生效」等規定，向被告申請蘭陽溪可採範圍之宜蘭
縣三星鄉○○○段破布烏小段二七九－二五八地號附近河川公地砂石採取許可。則被
告應依據臺灣省政府七十七年二月三日公告，按臺灣省河川管理規則第二條第四款規
定，依法許可原告申請可採範圍之砂石採取案件，敬請鑑核，敬請依行政訴訟法第十
九條規定賜予言詞辯論，並依法撤銷再訴願決定、訴願決定及原處分，且促請被告依
法許可原告之砂石採取案，以符法制。
被告答辯意旨略謂︰一、依據臺灣省河川管理規則第四十七條第一項規定：「管理機
關應於河川治理計畫目標下許可採取砂石，並以穩定河床，不影響水流流向及疏濬河
道為主，得河床地形變遷、通水斷面及其他因素，分段劃定若干可採取區及禁採區
，並公告之。」臺灣省政府依據上開規定，基於管理機關職權，以八十六年六月二十
八日八六府水政字第一五七八○七號公告本縣蘭陽溪、羅東溪禁採河段，乃依法令規
定為裁量權之行使。至原告所訴，該公告只有禁採區而無可採區，係為不依法定之方
式云云，顯係對上揭條文認知有誤。二、本案原告申請採取本縣三星鄉○○○段破布
烏小段二七九之二五八地號附近蘭陽溪河川公告土石，經被告審核後，查其申請地點
既位於省府前開公告禁採範圍內，被告據以函復原告，否准所請，於法並無不合。原
告所訴，核無可採，謹請大院予以駁回，以維法紀。
　　理  由
按「管理機關應於河川治理計畫目標下許可採取砂石，並以穩定河床，不影響水流流
向及疏濬河道為主，得河床地形變遷、通水斷面及其他因素，分段劃定若干可採區
及禁採區，並公告之。」為臺灣省河川管理規則第四十七條第一項所明定。又「為維
護河防等各項公共設施安全，禁採土石河段範圍如表：蘭陽溪－葛瑪蘭橋至牛鬥橋。
」臺灣省政府八十六年六月二十八日八六府水政字第一五七八○七號公告有案。本件
原告申請採取宜蘭縣三星鄉○○○段破布烏小段二七九－二五八地號附近蘭陽溪河川
公地土石，經被告審核後，以申請地點位於臺灣省政府前開公告禁採範圍，乃否准所
請，揆諸首揭規定，核無違誤，一再訴願決定遞予維持，亦無不合。至原告起訴主張
各節。查臺灣省河川管理規則，係依水利法第十條規定授權訂定之單行規章，具有法
律位階之效力，而臺灣省政府八十六年六月二十八日府建水字第一五七八○七號公告
係依據上開規則，經依一定之程序公告周知，禁止在系爭河川公地採取土石，原告自
有遵守之義務。原告指上開規則不具合法性，及上開公告未合法定方式，應屬無效，
被告引用為處分之依據，實屬不當云云，顯有誤會。至所訴其係依臺灣省政府七十七
年二月三日七七府建水字第一四四九五○號公告申請乙節，惟查基於河防安全需要，
非不得以後之禁採公告取代前之准許開採公告。本件既經臺灣省政府八十六年另為禁
採公告，原告自不得仍據該府七十七年間之公告為申請。原告以此摘原處分不當，亦
不可取。其起訴意旨難謂有理，應予駁回。
據上論結，本件原告之訴為無理由，爰依行政訴訟法第二十六條後段，判決如主文。
中    華    民    國     八十八      年     十一     月      十一       日
                    行 政 法 院 第 五 庭
                                審 判 長 評  事      廖  政  雄
                                         評  事      趙  永  康
                                         評  事      沈  水  元
                                         評  事      林  清  祥
                                         評  事      姜  仁  脩
右  正  本  證  明  與  原  本  無  異
                                         法院書記官  郭  育  玎
中    華    民    國     八十八      年     十一     月      十一       日
